臺灣花蓮地方法院民事裁定
111年度監宣字第103號
聲  請  人  張懿宸  

相  對  人  王妤婕  


關  係  人  甲○○  

上列當事人間請求監護宣告事件，經臺灣新竹地方法院移送本院
，本院裁定如下：
    主    文
宣告王妤婕（女，民國○○○年○月○○○日生，身分證統一編號：Z00
0000000號）為受輔助宣告之人。
選定聲請人為相對人之輔助人。
程序費用由聲請人負擔。
    理    由
一、聲請意旨略以：聲請人因精神疾病曾領有中度身心障礙手冊
    ，致不能為意思表示或受意思表示，或不能辨識其意思表示
    之效果，為此爰依民法第14條第1項、第1110條、第1111條
    及家事事件法第164條之規定聲請准予對聲請人為監護宣告
    ，並選定聲請人為其監護人，並指定關係人即相對人之弟王
    學德為會同開具財產清冊之人等語。
二、聲請人為意思表示或受意思表示，或辨識其意思表示效果之
    能力顯有不足，但未達應受監護宣告之程度。
　　㈠按對於因精神障礙或其他心智缺陷，致其為意思表示或受
      意思表示，或辨識其意思表示效果之能力，顯有不足者，
      法院得因本人、配偶、四親等內之親屬、最近一年有同居
      事實之其他親屬、檢察官、主管機關或社會福利機構之聲
      請，為輔助之宣告，民法第15條之1第1項定有明文。次按
      ，法院對於監護宣告之聲請，認為未達應受監護宣告之程
      度，而有輔助宣告之原因者，得依聲請或依職權以裁定為
      輔助之宣告，家事事件法第174條第1項亦定有明文。
　　㈡經查，聲請人上開主張，業據其提出戶籍資料、國軍花蓮
      總醫院附設民眾診療服務處診斷證明書、親屬系統表、親
      屬會議同意書為證。而本院於民國111年8月26日在鑑定人
      即醫師陳俁榮前訊問聲請人，聲請人行動自如，意識清醒
      ，可回應指令，可以回答自己之年籍資料，可指認在場的
      親人，知悉現場為何處，有本院訊問及勘驗筆錄在卷可稽
      。復經鑑定人鑑定後認：聲請人約於34歲發病，經桃園療
      養院診斷為思覺失調症，109年間（約54歲時）相對人自
      行停藥，其後症狀越來越嚴重，111年間相對人無故離家
      ，其後於111年4月14日由國軍花蓮總醫院協助強制送醫，
      初入院時胡言亂語，無法溝通，經藥物治療後已逐漸可以
      理解及表達。相對人接受鑑定時，外觀整齊合宜，可以對
      問題適切回答。但其回答時思路結構鬆散、缺乏連貫性。
      相對人情感表達合宜，配合程度尚可，無明顯防衛、退縮
      或激躁等表現，但經與親人確認，其回答現實感不佳，明
      顯流於誇大，推估相對人存有許多妄想性記憶，本身信以
      為真。相對人心理測驗部分：1.失智評估：CASI＝87/100
      、MoCA=26/30，顯現其文字口語能力尚可，注意力稍差，
      但在放慢速度下，仍能保有一定程度工作記憶。2.腦傷評
      估：BG-II＝107-123無明顯異常、無明顯腦傷跡象。3.HPH
      -AB版測驗顯示，其思覺失調症量尺較其他分數量尺高，
      但其疾病目前仍在藥物穩定控制下，故未達顯著（ZS＝1.2
      3，百分等級89.07）。相對人目前有獨立日常生活之自理
      能力，經濟活動部分有數字及金錢概念，能做二位數以上
      數學運算，但現實感不佳。社會性活動能力部分，具有基
      本社交能力，但對建立人際關係過度自信，高估自己溝通
      協調的能力。交通事務能力部分以步行和機踏車為主，過
      去能獨立搭車往返不同縣市，健康照顧能力部分雖可自行
      看診服藥，但因缺乏病識感，會自行減少藥量，建議需要
      專人督促服藥。鑑定結論：相對人臨床診斷為「思覺失調
      症」，雖其暫時無急性精神病症狀干擾，但其思考僵化，
      仍受妄想性記憶影響其判斷力與決策品質，亦導致缺乏現
      實根據的衝動行為，在精神狀況相對穩定情況下，其判斷
      力與現實感仍處於受損狀態，並未復原。相對人目前為意
      思表示或受意思表示，或辨識其意思表示效果之能力顯有
      不足等語，有該院精神鑑定報告附卷可佐（見本院卷第83
      頁至第85頁）。
　　㈢綜上，聲請人雖因患有思覺失調症，致其認知功能受損，
      但非完全不能為意思表示、受意思表示或不能辨識其意思
      表示之效果，未達應受監護宣告之程度。惟聲請人思考僵
      化，現實感不足，受其妄想性記憶影響，而使其為意思表
      示及受意思表示、辨別意思表示效果之能力，顯有不足，
      仍有受輔助之必要，考量聲請人之代理人表示如未達監護
      宣告程度，對改為輔助宣告沒有意見等語（見本院卷第69
      頁），參照上開規定及說明，爰依職權對聲請人為輔助宣
      告。
三、本院依職權囑託維安社會工作師事務所訪視相對人，據覆略
    以：據醫院社工表示相對人發病已超過20年，多次反覆住院
    治療，自聲請人成年之後，相對人主要均由聲請人進行照顧
    ，然108至109年間自行停藥後，聲請人不堪負荷搬離家中，
    111年1月相對人在台大醫院新竹分院治療，自病房逃跑到宜
    蘭，之後在花蓮因向路人丟石頭遭報警後送院治療至今。相
    對人現況可回答自身資訊，可根據自身理解回應並表達自身
    想法，但從醫院所提供之資料來看多為妄想，相對人難以對
    自身狀態作有利於自己之決定，評估相對人仍有長期照護之
    需求，在目前結構環境下，相對人狀況相對穩定，可維持生
    活自理功能，相對人亦明確表達同意監護宣告，僅表示希望
    聲請人與相對人長子一同監護，以減少聲請人之負擔，同時
    亦擔心長子無法承擔責任等。現況聲請人與醫院方面合作順
    利，且聲請人長期以來均為相對人之照顧者，評估照顧能力
    可，另相對人長子長期對相對人不聞不問，如共同監護恐造
    成相對人事務處理上之麻煩（見本院卷第31至39頁）。本院
    另依職權委託新竹市政府訪視聲請人，據覆略以：相對人長
    子即聲請人之哥哥對相對人事務態度冷漠，相對人於花蓮被
    警察尋獲，第一時間打給聲請人之哥哥，未獲理會後，警察
    才改通知聲請人，本次事件過程聲請人均對哥哥據實以告，
    然哥哥態度冷淡，未獲其理會。聲請人目前經濟狀況穩定，
    相對人所積欠之房貸、卡費及健保費等，亦是聲請人出面處
    理。現況經醫院評估相對人已不適合返回社區，有意願將相
    對人轉往北部長期安置機構，相關費用均由聲請人與相對人
    兩位兄長共同負擔（見本院卷第41至60頁）。本院曾於111
    年9月1日發函予關係人甲○○，命其對本件案件如有意見應於
    文到5日內具狀表示，該函文於111年9月12日寄存於湖口派
    出所，然迄今關係人甲○○並未向本院為任何表示（見本院卷
    第78之1頁）。相對人之其他最近親屬則均就本件聲請表示
    同意（見本院卷第29至30頁）。本院審酌上開諸情，聲請人
    長期作為相對人之主要照顧者，現況亦有擔任相對人輔助人
    之意願，而相對人亦表示若其生病願意由聲請人照顧，足見
    相對人與聲請人對相對人未來之照護有一定之共識。至相對
    人表示希望由長子與聲請人共同監護部分，然甲○○對相對人
    事務態度消極冷漠，未能有效參與，如由其共同擔任輔助人
    恐對相對人事務處理造成影響，故本院認由聲請人擔任相對
    人之輔助人，符合受輔助宣告人之最佳利益，核無不當，爰
    選定聲請人擔任相對人之輔助人，以保障相對人之權益。
四、末依民法第15條之2規定，受輔助宣告之人並未完全喪失行
    為能力，且依法並未完全剝奪其財產處分權。併參酌同法第
    1113條之1 規定，並無準用同法第1094條、第1099條及第10
    99條之1、第1103條第1項規定，亦即受輔助宣告人之財產，
    不由輔助人管理，輔助人對於受輔助宣告人之財產，並無規
    定應與經法院或主管機關所指定之人會同開具財產清冊，故
    本件毋庸指定會同開具財產清冊之人，附此敘明。
五、依家事事件法第164條第2項，裁定如主文。 
中　　華　　民　　國　　111 　年　　10　　月　　27　　日
                  家事法庭    法  官　  何効鋼
以上正本係照原本作成。
如對本裁定抗告，須於裁定送達後10日之不變期間內，向本院提
出抗告狀，並繳納抗告費新臺幣1,000元。
中　　華　　民　　國　　111 　年　　10　　月　　28　　日
                              書記官    蔡昀蓁